【裁判字號】    95,上,134
【裁判日期】    951229
【裁判案由】    侵權行為損害賠償
【裁判全文】
臺灣高等法院民事判決                   95年度上字第134號
上  訴  人  辛○○○
訴訟代理人  丁○○
被  上訴人  乙○○
訴訟代理人  丙○○
            甲○○
上列當事人間請求侵權行為損害賠償事件，上訴人對於中華民國
94年12月30日臺灣臺北地方法院94年訴字第1986號第一審判決提
起上訴，本院於95年12月19日言詞辯論終結，判決如下：
    主      文
原判決關於駁回上訴人後開第二項之訴部分，及該部分假執行之
聲請，暨命上訴人負擔訴訟費用之裁判，均廢棄。
被上訴人應再給付上訴人新台幣萬伍仟柒佰捌拾元，及自民國
九十四年四月五日起至清償日止，按週年利率百分之五計算之利
息。
其餘上訴駁回。
第一審關於命上訴人負擔訴訟費用部分，及第二審訴訟費用，由
被上訴人負擔二十分之一，餘由上訴人負擔。
    事實及理由
一、被上訴人經合法通知，未於言詞辯論期日到場，核無民事訴
    訟法第386條各款所列事由，爰依上訴人之聲請，由其一造
    辯論而為判決。
二、按第二審訴之變更或追加，非經他造同意，不得為之。但民
    事訴訟法第255條第1項第2款至第6款情形，不在此限；同法
    第446條第1項定有明文。本件上訴人上訴聲明原為：(一)原判
    決不利於上訴人部分廢棄。(二)上開廢棄部分，被上訴人應再
    給付上訴人新台幣（下同）1,760,450元，及自起訴狀繕本
    送達翌日起至清償日止按週年利率百分之五計算之利息。（
    見本院卷第47頁）。嗣上訴人於95年6月6日就前揭上訴聲明
    (二)部分減縮為被上訴人應再給付上訴人1,389,049元，及自
    起訴狀繕本送達翌日起至清償日止按年息百分之五計算之利
    息。（見上訴補充理由狀，本院卷第68頁），核係減縮上訴
    聲明，符合民事訴訟法第255條第1項第3款情事，依民事訴
    訟法第446條第1項規定，應予准許，合先敘明。
三、本件上訴人主張：被上訴人於92年3月29日上午7時40分駕駛
    車號9C-7556自用小客車沿台北市○○○路由西向東方向行
    駛，行經莊敬隧道前，因未按道路交通安全規則規定保持安
    全距離及隨時注意車前狀況，且依當時天候、視線、路況又
    無不能注意之情形，竟與上訴人所騎乘之車號為BGP-667重
    型機車發生碰撞，導致上訴人之車輛毀損，並受有腦震盪、
    臉部及上唇撕裂傷、身體多處擦傷、脊椎走位及坐骨神經受
    損等傷害，上訴人因此支出醫療費用110,450元、看護費64,
    000元、復健費用500,000元、因未營業所造成之損失336,00
    0元及受有精神上之損害800,000元 (其中300,000元為訴外
    人丁○○及其子所主張)。爰依民法第184條第1項前段、第
    2項前段、第191條之2、第193條第1項、第195條第1項規定
    ，請求被上訴人應賠償上訴人1,810,450元，及自起訴狀送
    達之翌日起至清償日止，按週年利率百分之五計算之利息。
    並願供擔保，請准宣告假執行。原審判決被上訴人應給付上
    訴人50,000元，及自94年4月5日起至清償日止，按週年利率
    百分之五計算之利息。並駁回上訴人其餘之訴。上訴人就其
    敗訴部分不服提起上訴，主張原審漏未審酌上訴人請求之機
    車修復費用3,620元，及購買脊椎保護帶費用1,429元。且上
    訴人車禍受傷後，即由3位女兒輪流看護20日，以每日看護
    費2,400元計算，上訴人自得請求被上訴人賠償48,000元。
    另上訴人自出院後即罹脊椎走位及坐骨神經受損之傷害，此
    顯係遭被上訴人追撞重擊所引發之後遺症，須長期復健治療
    ，計應支出復健費用500,000元。再者，上訴人因車禍受傷
    ，故得請求僱請與自己同等能力之管理人管理上訴人經營之
    益江企業行費用，而上訴人僱用配偶丁○○管理，計自上訴
    人受傷日起至94年3月止共計2年，月薪以15,840元計算，共
    需380,160元，上訴人減縮請求336,000元。又原審就慰撫金
    金額之審酌未做合理之邏輯上論斷，有理由不備之違誤，而
    其援引過失相抵原則，亦違反法律禁反原則之適用。上訴聲
    明：(一)原判決關於駁回後開第二項之訴部分廢棄。(二)上開廢
    棄部分，被上訴人應再給付上訴人1,389,049元，及自起訴
    狀繕本送達翌日起至清償日止，按週年利率百分之五計算之
    利息。
四、被上訴人則以：本件事故上訴人亦與有過失，原審判認醫療
    費用51,509元，並無錯誤，且上訴人請求復健費用及營業損
    失，均無理由，精神慰撫金亦應再予酌減等語，資為抗辯。
    對上訴人上訴，聲明：上訴駁回。
五、上訴人主張被上訴人於前揭時、地，因駕駛自用小客車未保
    持安全距離及隨時注意車前狀況之過失，與被上訴人騎乘重
    型機車發生擦撞，致上訴人受有腦震盪、臉部及上唇撕裂傷
    及身體多處擦傷等傷等情，惟為被上訴人所否認。查，按汽
    車行駛時，駕駛人應注意車前狀況及兩車併行之間隔，並隨
    時採取必要之安全措施，道路交通安全規則第94條第3項定
    有明文。被上訴人為汽車駕駛人，領有汽車駕駛執照，前開
    交通規則為其應注意，且依當時天候晴、日間自然光線、柏
    油直路、路面乾燥、無缺陷、無障礙物、視距良好之情形下
    ，並無不能注意之情事。惟依上訴人於車禍後警訊時陳稱：
    「我車沿和平東路西往東直行至肇事地點，當我車超過沿我
    車同向同道，左側自小客9C-7556突然向右側偏過來，該車
    右前保險桿撞擊我車左後車身」等語。被上訴人於警訊時陳
    稱：「突然一輛重機BGP-667從我車右側併行時，我有聽到
    一聲碰撞聲後隨即看到該重機BGP-667從我右前方滑倒，我
    立即停車觀看傷者」等語，且依肇事後現場所示，本件兩造
    同向行駛同一內側車道，上訴人之重型機車行駛在被上訴人
    駕駛自用小客車右側，車禍發生後，重型機車倒在自用小客
    車右前方，且重型機車右側前車頭及車身有刮地痕，自用小
    客車右後車門輕微刮撞痕，有本院調閱臺灣士林地方法院檢
    察署93年度偵字第927號卷【以下簡稱偵查卷】附道路交通
    事故調查報告表(一)、談話紀錄表、道路交通事故現場圖、補
    充資料表在卷可稽（見該卷第20頁、第22頁至第24頁、第26
    頁），足見本件係兩造駕駛汽車未保持行車安全間隔致肇本
    件車禍，且臺北市政府警察局交通警察大隊就本件事故分析
    研判，亦同此認定，有該分析研判表在卷可憑（見前揭卷第
    19頁），足見被上訴人駕駛自用小客車顯有過失，被上訴人
    抗辯稱其駕駛自小客車有保持安全間隔云云，不足為採。
六、上訴人主張被上訴人因前揭駕車過失擦撞上訴人，致上訴人
    受有腦震盪、臉部及上唇撕裂傷及身體多處擦傷，有上訴人
    提出國立台灣大學醫學院附設醫院（以下簡稱台大醫院）及
    財團法人宏恩綜合醫院（以下簡稱宏恩醫院）病歷各乙份在
    卷可資佐證（見原審94年度訴字第1986號卷【以下簡稱原審
    卷】第27頁至第151頁），且為被上訴人所不爭執，堪信為
    真，則上訴人所受前揭傷害，與被上訴人駕駛自用小客車之
    過失，顯有相當因果關係。上訴人雖另主張其受有之脊椎走
    位及坐骨神經受損等傷害，亦係本件車禍所造成云云，惟為
    被上訴人所否認。查，依上述病歷資料顯示，上訴人於車禍
    發生後之短期內，均未向醫師表示其有下背痛等脊椎走位及
    坐骨神經受損之病徵，其逾1年餘後之93年5月30日、93年6
    月16日始前往宏恩醫院、財團法人振興復健醫學中心（以下
    簡稱振興醫院）主述其受有關於脊椎走位及坐骨神經受損等
    傷害，並據提出該醫院之診斷證明書在卷可憑（見原審94年
    度北調字161號卷【以下簡稱北調卷】第9頁、原審卷第18頁
    ）。但經本院函詢宏恩醫院結果，認前揭腰椎外傷性病變（
    滑脫第4、5節），有可能是前述車禍所遺留之後遺症，但不
    敢非常肯定。另再函詢振興醫院結果，亦認上訴人腰椎第二
    度滑脫症為退化性之疾病，但也可由外傷如車禍或跌倒加重
    原來之症狀，有宏恩醫院95年5月10日宏醫字第0950000397
    號函、振興醫院95年9月14日95振醫字第0000001124號函附
    卷可考（見本院卷第50頁、第104頁），而本院復將上訴人
    在宏恩醫院病歷再函送台大醫院鑑定，惟因上訴人不願繳納
    該鑑定費而請求毋庸再為鑑定，此經上訴人陳明在卷（見本
    院卷第112頁），是依上訴人發生脊椎走位及坐骨神經受損
    傷害之時間、宏恩醫院及振興醫院函所示，上訴人顯難證明
    其於車禍1年餘後脊椎走位及坐骨神經受損之傷害，確係因
    車禍所肇致，其間顯無相當因果關係，上訴人主張其因系爭
    車禍造成脊椎走位及坐骨神經受損傷害，不足為採。
七、上訴人所得請求被上訴人賠償之金額：
  (一)按因故意或過失不法侵害他人之權利者，負損害賠償責任；
    又不法侵害他人之身體或健康者，對於被害人因此喪失或減
    少勞動能力或增加生活上之需要時，應負損害賠償責任；不
    法侵害他人之身體、健康者，被害人雖非財產上之損害，亦
    得請求賠償相當之金額，民法第184條第1項前段、第193條
    第1項、第195條第1項分別定有明文。本件被上訴人因前揭
    駕車過失，致上訴人受有腦震盪、臉部及上唇撕裂傷及身體
    多處擦傷，則上訴人自得依前揭規定請求被上訴人負損害賠
    償之責，茲上訴人得請求被上訴人賠償之金額，分述如后：
  1.醫療費用部分：
  (1)按全民健康保險法第82條規定：保險對象因發生保險事故，
    而對第三人有損害賠償請求權者，本保險之保險人於提供保
    險給付後，得向強制汽車責任保險之保險人，代位請求該項
    給付。是依全民健康保險提供醫療給付者，該項醫療費用請
    求權，已法定移轉予中央健康保險局，保險對象自不得再向
    第三人請求。上訴人主張健保已給付部分，為其自行支出健
    保費而得之優惠，不得嘉惠被上訴人，其自得請求被上訴人
    負賠償之責云云，不足為採。
  (2)上訴人主張其因本件車禍支出醫療費用110,450元，固據提
    出收據20紙為證（見北調卷第12頁至第23頁），惟其中台大
    醫院收據40元、100元、1,100元、620元、350元、310元、
    330元，中央健康保險局台北第二聯合門診中心收據220元0
    ，文化中醫聯合診所收據50元，宏恩醫院45,995元、1,504
    元、200元、200元、80元、400元、60元部分，乃車禍發生
    後半年內之收據（見原審北調卷第12、13、14、15、16、17
    、20、21、22頁，第23頁部分與第13頁重複不予計算，並應
    扣除健保給付部分），總計51,559元應予准許外，餘均係宏
    恩醫院93年5月30日支出800元之醫療費用收據，核係上訴人
    因脊椎走位及坐骨神經受損看診部分，其與系爭車禍無相當
    因果關係，已如前述，故上訴人請求此部分醫療費用，乏直
    接關係，而不應許可。
  2.脊椎保護帶1,429元及機車修復費用3,620元部分：固據上訴
    人提出該收據各乙件為證（見原審北調卷第24頁），惟上訴
    人於原審請求被上訴人賠償之金額1,810,450元，包含醫療
    費用110,450元、營業損失336,000元、看護費用64,000元、
    精神賠償500,000元、長期復健費用500,000元、車禍現場配
    偶及小兒子精神慰撫金300,000元，並未包括脊椎保護帶及
    機車修復費用部分，此經上訴人於原審94年12月20日言詞辯
    論時陳述甚明（見原審卷第178頁反面），並有上訴人庭提
    費用計算書在卷可考（見原審卷第179頁），是脊椎保護帶
    及機車修費用，既非在上訴人原審起訴請求之範圍，而原審
    就此亦未審酌判決，即此部分顯非在上訴之範圍內，本院自
    不得審酌，上訴意旨指摘原審漏未審酌云云，不足為採。
  3.看護費用48,000元部分（原審請求64,000元，於本院減縮請
    求）：上訴人主張其因車禍受傷，僱請3位女兒輪流看護20
    日，以每日看護2,400元計算，上訴人得請求被上訴人賠償
    看護費48,000元，固舉證人即女兒己○○、庚○○、戊○○
    為證，並提出其僱請女兒支出之看護費收據3紙為證（見本
    院卷第19頁）。惟為被上訴人所否認，查：
  (1)按親屬代為照顧被害人之起居，固係基於親情，但親屬看護
    所付出之勞力並非不能評價為金錢，雖因二者身分關係而免
    除被害人之支付義務，惟此種基於身分關係之恩惠，自不能
    加惠於加害人。故由親屬看護時雖無現實看護費之支付，仍
    應認被害人受有相當於看護費之損害，得向上訴人請求賠償
    ，始符公平原則。
  (2)本件上訴人於92年3月29日發生車禍後，因頭部外傷，隨時
    有出血可能，旁邊須有家屬24小時陪伴為上策，且因上訴人
    頭痛、頭暈，故建議多臥床休息，上下洗手間須有人扶持，
    能在住院期間，隨時聘請看護照顧當然最好，上訴人於住院
    期間（94/4/1/~4/11)共10天，家屬全程陪伴於側照護上訴
    人，若是以聘請看護，目前市場公訂價格為每日2,000元計
    算，有宏恩醫院95年5月10日宏醫字第0950000396號函在卷
    可考（見本院卷第52頁），是上訴人因車禍有請看護照護以
    10日為適當，並以每日2,000元計算，共計20,000元 (2,000
    X10=20,000 )，應予准許，上訴人逾此範圍請求，顯屬無據
    ，不應准許。
  4.長期復健500,000元部分：上訴人並未有任何支出復健費用
    之證明，此經上訴人陳明在卷（見本院卷第47頁反面），是
    上訴人此部分請求，既屬無法證明，而不應准許。
  5.工作損失336,000元部分：上訴人主張其所負責之益江企業
    行因其受傷致受有損失，並舉營利事業所得稅結算申報書3
    張為證（見原審卷第183頁至第185頁），惟上訴人因系爭車
    禍所受之腦震盪、臉部及上唇撕裂傷及身體多處擦傷之傷害
    ，是否必然使益江企業行之營業發生虧損？已屬有疑，況企
    業行之經營，受制於國內外之經濟因素，本院自不得單憑該
    營業虧損之事實，遽認該虧損係由系爭車禍所造成。上訴人
    嗣於本院另改稱其僱請丁○○2年管理益江企業行，計支出
    336 ,000 元云云。惟上訴人因車禍僅受有腦震盪、臉部及
    上唇撕裂傷、身體多處擦傷，傷勢尚非重大嚴重，且上訴人
    於車禍後僅於宏恩醫院住院期間有請看護隨侍在側10日之必
    要，已如前述，是上訴人於出院後是否不能處理益江企業行
    之營業，亦未能舉證以明其實，上訴人此部分之主張，亦不
    可採。
  6.精神慰撫金部分：上訴人主張因系爭車禍，所受肉體及精神
    之痛苦甚巨，乃請求精神慰撫金800,000元（其中300,000元
    為訴外人丁○○及其子所主張）。就300,000元部分，乃丁
    ○○及其子而得主張之權利，丁○○及其子既未起訴，本院
    自不得加以審酌。至上訴人因本件車禍受有前揭傷害，其肉
    體及精神上自受有痛苦，故上訴人請求非財產上損害，自屬
    有據。查上訴人為37年7月11日出生，家境小康，國小肄業
    ，現經營雜貨店，而被上訴人為52年7月9日出生，家境小康
    ，大專畢業，現從事保險經紀業，有兩造年籍資料在卷可參
    （見調閱偵查卷第10頁、第14頁），茲審酌上訴人所受傷勢
    併兩造前揭身分、地位、經濟狀況及其他一切情狀，認上訴
    人請求非財產上損害以100,000元為合理適當，原審未具體
    審酌兩造之前揭情狀，僅抽象記載其審酌兩造身分、地位、
    經濟狀況，而認定上訴人請求精神慰撫金為48,491元，顯屬
    過低。惟上訴人請求500,000元，亦屬過高，則上訴人請求
    慰撫金逾100,000元部分，於法無據，不應准許。
八、與有過失部分：
  (一)按損害之發生或擴大，被害人與有過失者，法院得減輕賠償
    金額，或免除之，民法第217條第1項定有明文。又汽車駕駛
    執照為駕駛汽車之許可憑證，由駕駛人向公路監理機關申請
    登記，考驗及格後發給之。汽車駕駛人經考驗及格，未領取
    駕駛執照前，不得駕駛汽車，道路交通安全規則第50條第1
    項定有明文。
  (二)本件車禍之發生，係因兩造均未保持安全間隔，已如前述，
    且上訴人並未經考驗及格領取駕駛執照，此經上訴人自認在
    卷（見本院卷第48頁反面），是上訴人本不得駕駛汽車，詎
    上訴人竟違反前揭道路交通安全規則第50條第1項規定，猶
    駕駛重型機車，且未保持安全間隔，致肇本件車禍，上訴人
    就本件車禍之發生自與有過失。本院審酌前開車禍發生之過
    失情節，認上訴人請求被上訴人賠償之金額，應減輕50% ，
    始為適當。上訴人主張其就本件車禍之發生無過失云云，顯
    不足採。
  (三)綜上，上訴人請求被上訴人賠償之金額，計醫療費用51,559
    元、看護費用20,000元、精神慰撫金100,000元，共計171,5
    59元，經核減50%後，上訴人請求85,780元（元以下四捨五
    入），為有理由，應予准許，逾此範圍請求，為無理由，不
    應准許。
九、綜上所述，上訴人基於侵權行為法律關係，請求被上訴人給
    付85,780元，及自起訴狀繕本送達翌日即94年4月5日起至清
    償日止，按週年利率百分之五計算之利息，為有理由，應予
    准許，其逾上開部分請求，為無理由，應予駁回。原審就上
    開應准許部分，僅判准被上訴人應給付上訴人50,000元本息
    ，尚有未洽，上訴意旨請求被上訴人再給付35,780元本息部
    分(85,780-50,000=35,780)，求予廢棄改判，為有理由，爰
    由本院將此部分予以廢棄，改判如主文第二項所示。至於上
    訴人之請求不應准許部分，原判決為上訴人敗訴之判決，並
    駁回其假執行之聲請，經核於法並無不合，上訴意旨求予廢
    棄改判，為無理由，應駁回其上訴。
十、本件事證已明，兩造其餘攻擊防禦方法及未經援用之證據，
    經本院審酌後，核與本件之結論，不生影響，爰不一一贅述
    ，附此敘明。
、據上論結，本件上訴為一部有理由，一部無理由，依民事訴
    訟法第450條、第449條第1項、第79條但書、第463條、第38
    5條第1項前段，判決如主文。
中    華    民    國    95    年    12    月    29    日
                    民事第十一庭
                        審判長法  官    鄭雅萍
                              法  官    林恩山
                              法  官    蘇芹英
正本係照原本作成。
不得上訴。
中    華    民    國    96    年    1     月    2     日
                              書記官    林初枝


司法院資訊處製作；財團法人民間司法改革基金會備份。
